最　高　行　政　法　院　判　決
　　　　　　　　　　　　　94年度判字第00378號
上　訴　人　臺中縣豐原市公所
代　表　人　甲○○
訴訟代理人　楊盤江律師
被 上訴 人　臺中縣稅捐稽徵處
代　表　人　乙○○
上列當事人間因地價稅事件，上訴人對於中華民國92年4月10日臺
中高等行政法院91年度訴字第568號判決，提起上訴，本院判決
如下：
　　主  文
上訴駁回。
上訴審訴訟費用由上訴人負擔。
    理  由
一、上訴人於原審起訴主張：上訴人台中縣豐原市公所管理坐落
    豐原市○○段908、908之3、908之4、908之25、909、909之
    1至909之7、910之1至910之3地號等15筆土地，係葫蘆墩東
    汴線溝渠，原免徵地價稅，因被上訴人於民國（下同）87年
    辦理減免稅地清查時發現該溝渠加蓋設置收費停車場，其中
    豐原段908、908之3、908之25、909地號土地之公有停車場
    係自82年10月1日起委託營運，908之4地號土地之公有停車
    場係自84年2月26日起委託營運，909之1至909之7、910之1
    至910之3地號土地之公有停車場係自74年9月1日成立開辦，
    應自上開各筆土地變更使用之次期起，核定改課地價稅，乃
    課徵87年度地價稅計新台幣（下同）2,580,752元。上訴人
    不服，申請復查結果，改核定87年度地價稅計1,290,376。
    惟按民法第773條乃規範土地所有權人行使土地所有權之範
    圍，被上訴人執為課徵地價稅之依據，顯違背租稅法律主義
    。次查系爭15筆土地為符合農田水利會組織通則第11條第2
    項所規定提供為水利使用之土地，依法該15筆土地之稅捐全
    部豁免。另依土地法第191條之規定，系爭土地享有免徵地
    價稅之優惠。再者，依土地法第194條、平均地權條例第23
    條、土地稅法第19條規定，公共設施保留地在未徵收前，土
    地所有權人如未作任何使用並與使用中之土地隔離者，享有
    免徵地價稅之優惠，依「舉輕以明重」之法律解釋原則，系
    爭土地於徵收後作為公共設施用途，自亦應免徵地價稅。再
    依土地稅減免規則第7條第1項第1款現定，系爭土地無論作
    為葫蘆墩圳東汴線溝渠之水利用地使用或葫蘆墩停車場之使
    用，皆屬供公眾使用之公有土地，自享有免徵地價稅之優惠
    。至系爭土地所設置之葫蘆墩圳停車場遲至91年10月3日始
    取得台中縣政府核發之停車場登記證，乃因主管機關之台中
    縣政府直至91年6月15日始訂定「台中縣停車場經營登記作
    業須知」受理縣內停車場報備登記所致，惟依停車場法第2
    條第4款規定，仍屬都市計畫停車場，依土地稅減免規則第7
    條第1項第13款規定，系爭土地自應免徵地價稅。退步言之
    ，本件「葫蘆墩圳停車場」用地因主管機關行政作業緩慢之
    因素，遲至91年10月3日始取得停車場登記證，則類推適用
    上開減免規則第7條第2項之規定，亦應能溯及享有免稅優惠
    。被上訴人對系爭土地課徵地價稅之行為，顯違背公法上之
    誠實信用原則，為此請求撤銷原處分及訴願決定等語。
二、被上訴人在原審答辯則以：查上訴人所管理坐落豐原市908
    地號等15筆土地，其地面下部分為葫蘆墩東汴線之暗渠，合
    於土地稅減免規則第7條第1項第9款免稅規定。另其地面上
    加蓋設有平面露天式公有收費停車場，雖經臺中縣政府74年
    2月22日74府建公字第29614號函同意設置停車場，惟依土地
    稅減免規則第7條第1項第13款規定，公有土地需依停車場法
    規定設置供公眾使用之停車場用地，始可免徵地價稅。而依
    停車場法第25條及第42條規定，不論屬都市計畫停車場或路
    外公共停車場，均應於開放使用前，依規定報請主管機關核
    備，領得停車場登記證後，始得依法營業。停車場法施行前
    已設置之路外公共停車場亦應依規定辦理停車場登記證。是
    以土地稅減免規則規定所稱依停車場法規定設置供公眾使用
    之停車場用地，自應以取得停車場登記證作為認定標準，亦
    經財政部91年1月11日臺財稅第0900458092號函釋在案。是
    本案系爭土地上事後始經臺中縣政府同意設置之停車場，於
    課稅年度顯非屬依停車場法規定所設立。又依土地稅減免規
    則第5條規定，同一地號之土地，因其使用之情形或因其地
    上建物之使用情形，認定僅部分合於本規則減免標準者，得
    依合於減免標準之使用面積比率計算減免其土地稅，被上訴
    人乃依上揭規定及財政部89年11月10日臺財稅第0890457788
    號函釋公式計算核定補徵87年之地價稅計新臺幣（下同）1,
    290,376元，並無不合。又系爭土地上之停車場既有收費之
    事實，非屬不限定特定人使用之土地，依土地稅減免規則第
    4條規定，既非屬供公共使用之土地，自無土地稅減免規則
    第7條第1項第1款規定之適用。而該停車場係分別於74年、
    82年、84年間陸續開辦並委外經營，經向臺中縣政府函查上
    訴人有無於停車場法公布後，依同法第42條規定申請核發停
    車場登記證，經臺中縣政府交通旅遊局90年8月15日90交道
    第07781號函查復：「．．．經查本局迄今未曾收到該所有
    關停車場登記申請資料。」。是上訴人既未依上開停車場法
    第42條規定於停車場法公布後依法提出申請，自無從核發停
    車場登記證予上訴人，與臺中縣政府是否訂定完成發布停車
    場登記證作業須知無涉。且按土地稅減免規則第24條規定合
    於同一減免規則第7條規定申請減免地價稅者，應於每年開
    徵40日前提出申請；逾期申請者，自申請之次年期起減免。
    查上訴人於91年10月3日始取得停車場登記證，且遲至91年
    10月9日始向被上訴人申請免徵地價稅，故應自申請之次年
    期即92年起減免等語，資為抗辯。
三、原審斟酌全辯論意旨及調查證據結果，以：本件系爭15筆土
    地原係葫蘆墩圳東汴線溝渠，作水利使用，原免徵地價稅等
    情，為兩造所不爭執，其後自74年起上訴人陸續於溝渠上加
    蓋公共造產收費停車場，其減免地價稅之原因事實業已變更
    ，．．．依土地稅減免規則第29條、24條第1項規定，土地
    權利人或管理人應於30日內向．．．縣（市）主管稽徵機關
    申報變更，如另具其他減免事由者，亦應另行向稽徵機關提
    出申請，經其查核會勘核定後始能依新的原因事實減免。查
    上訴人並未為上開申報，迄被上訴人87年辦理減免稅地清查
    時，始發現上開使用變更之事實，業據被上訴人載明於復查
    決定書，上訴人對此亦不爭執，其既未為申報之協力義務，
    縱有新的減免土地稅原因事實，亦不能溯及既往請求減免。
    次查系爭15筆土地，其實際使用情形為葫蘆墩東汴線溝渠（
    地下），其上則加蓋設置平面露天式收費停車場（地面）為
    兩造所不爭執。按土地稅法第6條規定，為發展經濟，促進
    土地利用，增進社會福利，對於國防、政府機關、公共設施
    等用地，其土地稅得予以適當之減免；土地稅減免規則乃據
    此而制定，規定各種不同用地之減免標準。關於土地使用類
    別之判定，應就土地整體之使用狀況加以判別，如有土地上
    下兼作不同之數種用途時，參酌民法第773條前段規定之意
    旨，自應按其土地上下之使用情形予以核定，始稱合理。系
    爭土地之地面下部分為葫蘆墩東汴線之暗渠，固合於土地稅
    減免規則第7條第1項第9款之免稅規定，惟其地面上部分另
    加設有平面露天式公有收費停車場，則系爭土地之使用狀態
    ，業已由供水利使用之單一用途，增加另作停車場使用之用
    途，就整筆土地而言，其使用狀態不能不謂業已變更，自應
    就上開二用途加以考量，不能以其地下繼續供水利使用，逕
    認上開土地之地價稅應繼續全部免徵。另系爭15筆土地上之
    收費停車場係分期陸續完工，分別於74年9月1日、82年10月
    1日、84年2月26日開始收費營運，是關於停車場法公布後始
    開始營運之部分，應依該法第25條第1項規定，於開放使用
    前向地方主管機關報請核備，領得停車場登記證始得依法營
    業；至該法施行前已設置之部分，亦應依同法第42條規定於
    該法公布施行後1年內辦妥停車場登記。是以本件74年9月1
    日開始營運之系爭909之1至909之7、910之1至910之3地號等
    10筆土地之停車場，應於81年7月12日前辦妥停車場登記，
    其餘5筆土地則應先辦妥停車場登記後，始得營運。本件系
    爭土地之停車場經被上訴人於88年間向臺中縣政府函查是否
    係依停車場法設置？有無領得停車場登記證？經該府以88年
    9月30日88府建公字第268653號函復略謂該停車場係由豐原
    市公所以公共造產方式自行興建且該府目前尚未核發停車場
    登記證等情，另上訴人亦自承其於91年10月3日始取得停車
    場登記證，有該函文附原處分卷及該登記證附本院卷可稽，
    則於87年間，系爭土地均未符合土地稅減免規則第7條第1項
    第13款之規定，上訴人主張系爭土地可依該規定免稅乙節，
    委無足採。又查被上訴人另於90年間向臺中縣政府函查上訴
    人有無於停車場法公布後（80年7月10日公布），依同法第
    42條規定申請核發停車場登記證，經臺中縣政府交通旅遊局
    90年8月15日90交道第07781號函查復：「．．．經查本局迄
    今未曾收到該所有關停車場登記申請資料。」上訴人既未依
    上開停車場法第42條規定於停車場法公布後申請停車場登記
    ，自不可能取得登記證，其逾期不申請登記於法已有未合，
    尚不能主張其未能取得停車場登記證，係由於可歸責於臺中
    縣政府之事由所致。再按「本規則所稱供公共使用之土地，
    係指供公眾使用，不限定特定人使用之土地。」為土地稅減
    免規則第4條所明定，故此條文規定「供公共使用」與「供
    公眾使用」意義尚屬有別，亦即公共使用尚需具備「不限定
    特定人使用」之要件，如需支付相當對價始能使用者，則尚
    難謂符合上開要件。系爭葫蘆墩圳停車場為公有收費停車場
    ，為上訴人所興辦之公共造產事業，其收入係編列於附屬單
    位預算—公共造產基金中，其收費標準係由上訴人參酌國民
    所得、經濟狀況等因素而制定、調整，並經市民代表會決議
    通過後報請臺中縣政府備查後實施，業經上訴人於復查時函
    復被上訴人綦詳，有上訴人89年4月12日89豐市財字第6690
    號函及所附「臺中縣豐原市公所興辦公共造產停車場事業計
    畫」、修訂停車場收費標準公告、豐原市民代表大會決議紀
    錄等附原處分卷可考。系爭停車場既需付費，且查其收費標
    準亦得隨時由上訴人報經市民代表會決議通過後而調整，其
    性質與一般公營事業近似，核與一般供公共使用之土地，不
    特定人可以隨時無條件自由使用者不同，依土地稅減免規則
    第4條規定，自非屬供公共使用之土地，無土地稅減免規則
    第7條第1項第1款規定之適用。另土地稅減免規則第7條第2
    項規定，乃對於尚未取得產權登記之公有土地，亦得類推適
    用同條第1項有關公有土地地價稅全免之規定。本件系爭土
    地均為豐原市所有，有土地登記簿謄本在本案卷可稽，與該
    規定已有不同，且至上訴人87年間是否符合停車場法之規定
    ，能否取得停車場證，均係過去之事實，未經主管機關之審
    認，亦難依據上訴人91年10月3日始取得停車場登記證，遽
    以推論上訴人87年必符合停車場法之相關規定，上訴人未能
    取得停車場證之情況非但與土地稅減免規則第7條第2項有別
    ，且性質全然不同，並無類推適用之餘地，其上開主張並無
    足取。上訴人又主張依土地法第191條之規定，系爭土地享
    有免徵地價稅之優惠。按土地法第191條規定：「公有土地
    及公有建築改良物免徵土地稅及改良物稅。但供公營事業使
    用或不作公共使用者，不在此限。」查土地稅法、平均地權
    條例及土地法，關於土地稅之減免均基於相同之立法目的而
    有相類似之規定，適用時自應為相同之解釋。土地稅減免規
    則係依土地稅法第6條及平均地權條例第25條授權訂定，該
    規則第4條對供公共使用之土地之定義已有明文，系爭停車
    場既有收費之事實，非屬不限定特定人使用之土地，無土地
    稅減免規則第7條第1項第1款規定之適用均如前述，故土地
    法第191條但書所謂之「公共使用」，其定義自不能兩歧。
    本件停車場不符合「公共使用之要件」，自無該條免徵土地
    稅之適用。而土地法第194條、平均地權條例第23條、土地
    稅法第19條等規定，係關於公共設施用地，在未徵收前之保
    留期間，因其使用被限制，而為特別稅率及免稅之規定，如
    已徵收，則應依徵收計畫使用，亦即應就其實際用途適用法
    律所規定之適當稅率，始係合法，經查土地稅並無凡徵收而
    取得之公共設施用地概應免稅之類似規定，上訴人主張系爭
    土地徵收後已作停車場公共設施使用，依「舉輕以明重」之
    法津解釋原則應可免稅云云，核屬無稽，委無可採。末查上
    訴人並未於停車場法公布後1年內提出申請停車場登記證，
    遲至91年10月3日始申請取得，其間長達10年餘，上訴人未
    能舉證其曾提出申請或以公函表明「其有申辦停車場登記證
    之必要請予協助完成法定程序」等情，徒以臺中縣政府未制
    定「臺中縣停車場經營登記作業須知」為藉口，核係卸責之
    詞，其主張本件課稅處分違背公法上之誠信原則，尚屬無據
    。又依土地稅減免規則第5條規定，同一地號之土地，因其
    使用之情形或因其地上建物之使用情形，認定僅部分合於本
    規則減免標準者，得依合於減免標準之使用面積比率計算減
    免其土地稅已如前述，本件系爭葫蘆墩東汴線溝渠既全部加
    蓋作停車場使用（按上訴人主張無償提供使用之豐原市○○
    段910、911號兩筆土地，並不在本件範圍內），二者面積相
    等，系爭土地兼作二用途使用，一部分合於免徵標準，一部
    分不符合，則財政部89年11月10日臺財稅第0890457788 號
    函釋關於本件之公式，經核於法並無不合，上訴人就系爭15
    筆土地依前揭說明計算核課87年之地價稅計1,290,376元並
    無違誤，訴願決定予以維持，亦無不合，乃判決駁回上訴人
    在原審之訴。
四、本院查：（1）、按「已規定地價之土地，除依第22條規定
    課徵田賦者外，應課徵地價稅。」為土地稅法第14條所明定
    。又「左列公有土地地價稅或田賦全免：．．．9、引水、
    蓄水、洩水等水利設施及各項建造物用地。．．．13、依停
    車場法規定設置供公眾使用之停車場用地。」、「同一地號
    之土地，因其使用之情形或因其地上建物之使用情形，認定
    僅部分合於本規則減免標準者，得依合於減免標準之使用面
    積比率計算減免其土地稅。」、「減免地價稅．．．原因事
    實有變更或消滅時，土地權利人或管理人，應於30日內向直
    轄市縣（市）主管稽徵機關申報恢復繳稅。」、「合於第7
    條至第17條規定申請減免地價稅．．．者，應於每年（期）
    開徵40日前提出申請，逾期申請者，自申請之次年（期）起
    減免，減免原因消滅，自次年（期）恢復徵收。」土地稅減
    免規則第7條第1項第9款、第13款、第5條、第29條、第24條
    第1項分別定有明文。又「稅捐稽徵機關所需處理之案件多
    而繁雜，且有關課稅要件事實，類皆發生於納稅義務人所得
    支配之範圍，其中得減免事項，納稅義務人知之最詳，若有
    租稅減免或其他優惠情形，仍須由稅捐稽徵機關不待申請一
    一依職權為之查核，將倍增稽徵成本。因此，依憲法第19條
    『人民有依法律納稅之義務』規定意旨，納稅義務人依個別
    稅捐法規之規定，負有稽徵程序之申報協力義務，實係貫徹
    公平及合法課稅所必要。觀諸土地稅法第41條、土地稅減免
    規則第24條相關土地稅減免優惠規定，亦均以納稅義務人之
    申請為必要，且未在期限前申請者，僅能於申請之次年適用
    特別稅率。」（司法院釋字第537號解釋理由書參照）。本
    件上訴人臺中縣豐原市公所管理坐落豐原市○○段908、908
    之3、908之4、908之25、909、909之1至909之7、910之1至
    910之3地號等15筆土地，係葫蘆墩東汴線溝渠，原免徵地價
    稅，因上訴人於87年辦理減免稅地清查時發現該溝渠加蓋設
    置收費停車場，其中豐原段908、908之3、908之25、909地
    號土地之公有停車場係自82年10月1日起委託營運，908之4
    地號土地之公有停車場係自84年2月26日起委託營運，至90
    9之1至909之7、910之1至910之3地號土地之公有停車場，係
    自74年9月1日成立開辦。被上訴人乃追溯自上開各筆土地變
    更使用之次期起，有效核課期間內，核定補徵87年之地價稅
    計2,580,752元。上訴人不服，申請復查，經被上訴人報請
    財政部核示結果，依財政部89年11月10日台財稅第08904577
    88號函釋公式計算改核定地價稅計1,290,376元，上訴人仍
    表不服，提起訴願，案經臺中縣政府90年6月11日90府訴委
    字第162946號訴願決定書決定以：「本案豐原市公所設置停
    車場，符合停車場法第16條之規定，但未依停車場法第25條
    及第42條之規定辦理，是否即無土地稅減免規則第7條第1項
    第13款免予課徵地價稅之適用？．．．本案訴願人迄未辦妥
    停車場登記證，是否具有非可歸責於訴願人之事由而仍符合
    免稅之規定？」而撤銷重核。嗣經被上訴人查明及再次報請
    財政部核示結果，上訴人迄今未申請停車場登記，難謂係依
    停車場法規定設置供公眾使用之停車場，仍無土地稅減免規
    則第7條第1項第13款免徵地價稅規定之適用，而重為復查決
    定仍維持原處分。上訴人不服，提起訴願遭駁回，乃提起本
    件行政訴訟。原判決關於系爭土地作收費停車使用部分（即
    地上部分），與土地稅減免規則第7條第1項第1款、第13款
    規定地價稅全免之要件及土地法第191條規定免徵土地稅之
    要件均尚有未合，以及上訴人在原審之主張如何不足採等事
    項均已詳為論斷。（2）、土地稅減免規則第7條第1項列舉
    公有土地地價稅免徵之規定，其中第1款「供公共使用之土
    地」、第9款「引水、蓄水、洩水等水利設施及各項建造物
    用地」、第13款「依停車場法規定設置供公眾使用之停車場
    用地」，均屬不同之免徵要件。第9款只須有引水、蓄水、
    洩水等水利設施即屬之，系爭土地之地面下部分為葫蘆墩東
    汴線之暗渠，符合此款免稅要件。第13款則須依停車場法規
    定設置供公眾使用之停車場用地始可，而依停車場法第25條
    及第42條規定，停車場以取得停車場登記證為合法要件，上
    訴人於91年10月3日始取得停車場登記證，在此之前自不合
    該款免徵要件，至上訴人是否收取停車費與該款免徵要件無
    關。另該條項第1款供公共使用之土地，依土地稅減免規則
    第4條規定，係指供公眾使用，且不限定特定人使用之土地
    ，例如公用道路、公園用地是，如須支付相當對價始能使用
    ，即非任何人均得使用，自不符上開要件。此為該款與同條
    項其餘各款不同之處，亦即第1款須為不特定人均得無償使
    用，其餘各款或基於使用上之特殊目的或須支付對價始得使
    用，故分別列舉，以為區隔。從而第1款自應作限縮解釋，
    限於不須支付對價即能使用方屬之。財政部92年5月27日台
    財稅字第0920026972號函，認彰化縣政府經營管理有營業收
    費之「彰化市陽明國中操場地下停車場」及委外經營之縣有
    「八卦山大佛風景區停車場」，如經查明該停車場用地為公
    有土地，確係依停車場法規定設置供公眾使用，准依土地稅
    減免規則第7條第1項第13款規定免徵地價稅，並未認其符合
    該減免規則第7條第1項第1款之免徵情形可證。本件系爭停
    車場既有收費之事實，係屬限定特定人使用之土地，原判決
    認其不符土地稅減免規則第7條第1項第1款免徵規定，並無
    違誤。上訴人指摘原判決有不適用停車場法第2條第3、4、6
    款及交通部補助地方政府興建路外公共停車場計畫補助要點
    第4點規定及適用土地稅減免規則第4條及第7條第1項第1款
    規定不當之違背法令云云，均無可採。又上訴人於91年10月
    3日始取得停車場登記證，為其所不爭，原判決認其不符土
    地稅減免規則第7條第1項第13款免徵規定，亦無不合。至上
    訴人雖於89年5月9日及5月24日分別以89豐市民字第12938號
    函及13533號函向臺中縣政府詢問是否須依停車場法規定辦
    理停車場登記證，惟並非向該府申請核發停車場登記證，其
    既未提出申請，臺中縣政府自無從核發停車場登記證予上訴
    人，與該府何時訂定發布停車場登記證作業須知無涉。上訴
    人主張臺中縣政府直至91年6月15日始訂定「臺中縣停車場
    經營登記作業須知」受理縣內停車場報備登記，在此之前其
    辦理停車場登記證為無期待可能性，指摘原判決違反公法上
    誠信原則云云，亦無足採。原判決並無違背法令，上訴意旨
    指摘原判決違誤，求予廢棄，難認有理由，應予駁回。
據上論結，本件上訴為無理由，爰依行政訴訟法第255條第1項、
第98條第3項前段，判決如主文。
中    華    民    國    94    年    3    月    10     日
                  第四庭審判長法  官　徐　樹　海
                              法  官　高　啟　燦
                              法  官　吳　錦　龍
                              法  官　黃　合　文
                              法  官　林　茂　權
以  上  正  本  證  明  與  原  本  無  異
中    華    民    國    94    年    3    月    11     日
　　　　　　　　　　　　　　　書記官　蘇　金　全
